【裁判字號】    89,台上,115
【裁判日期】    890113
【裁判案由】    違反稅捐稽徵法
【裁判全文】
最高法院刑事判決                                八十九年度台上字第一一五號
    上  訴  人  甲○○
                乙○○
    共      同
    選任辯護人  郭芳宜律師
                洪千琪律師
右上訴人等因違反稅捐稽徵法案件，不服台灣高等法院高雄分院中華民國八十六年十
月二十二日第二審判決（八十六年度上訴字第四八○號，起訴案號：台灣高雄地方法
院檢察署八十五年度偵字第六○三一號），提起上訴，本院判決如左：
    主  文
原判決關於甲○○、乙○○部分撤銷，發回台灣高等法院高雄分院。
    理  由
本件原判決認定上訴人甲○○係乃升企業有限公司（下稱乃升公司）負責人，曾任高
雄市電器商業同業公會（下稱電器公會）第五屆理事長。上訴人乙○○則係安乙得股
份有限公司（下稱安乙得公司）負責人。乃升公司與安乙得公司依法均為納稅義務人
。乙○○自民國八十一年四月間起至八十三年九月間止，連續出售安乙得公司之調理
機等電器用品予電器公會，價金共計新臺幣（下同）一百一十三萬二千一百四十三元
，應繳納之營業稅款為五萬六千六百零七元。乙○○為逃漏上開稅款，竟基於概括之
犯意，未據實簽發銷售憑證，連續持由郭麗敏（原審判決確定）所簽發之現代視聽企
業行收據交予電器公會，作為售貨之憑據，以此詐術逃漏稅款。另甲○○係電器公會
第五屆理事長，亦明知上情，竟對上開由乙○○交予電器公會之不實銷售憑證未加以
審核，而於電器公會所製作之單據存單帳冊上蓋印以示同意，以此方法幫助安乙得公
司逃漏稅款（其交貨公司、開立收據公司、貨品名稱、日期、領款人、金額、付款方
式等，均詳如原判決附表一所示）。另甲○○於八十二年十二月間擔任電器公會第五
屆理事長任內，連續多次將乃升公司之開飲機、手電筒等商品銷售給電器公會，總金
額為八萬一千四百三十五元，應繳納之營業稅款為三千八百七十八元。電器公會則交
付同面額之臺灣銀行高雄分行支票一紙予甲○○。甲○○為逃漏上開乃升公司之稅款
，竟承上開逃漏稅款之概括犯意，未據實簽發銷售憑證，且分持由黃麗雲、郭麗敏所
簽發之巴黎工藝社及現代視聽企業行之收據交予電器公會，以作為售貨之憑據，以此
詐術逃漏稅款（其交貨公司、開立收據公司、貨品名稱、日期、領款人、金額、付款
方式，均詳如原判決附表二所示）。甲○○為掩飾犯行，另將前開支票交由不知情之
女兒張惠珍前往銀行兌領等情。因認第一審論處上訴人二人公司負責人，為納稅義務
人，連續以詐術逃漏稅捐罪刑，為無不合，予以維持，駁回上訴人二人在第二審之上
訴，固非無見。
惟查：(一)按公司為法人，公司負責人為自然人，二者在法律上並非同一人格主體。公
司負責人為公司之代表，其為公司所為行為，應由公司負責。故公司負責人為公司以
不正當方法逃漏稅捐，因納稅義務人為公司，其所觸犯稅捐稽徵法第四十一條之罪之
犯罪或受罰主體，仍為公司，而非公司負責人，僅因公司於事實上無從擔負自由刑之
責任，基於刑事政策上之考慮，同法第四十七條第一款將納稅義務人之公司應處徒刑
之規定，轉嫁於公司負責人。是公司負責人依該條款而適用徒刑之處罰，乃屬代罰之
性質，並非因其本身之犯罪而負行為責任。而公司為法人，既不具有犯罪能力，自無
犯意，其於稅捐稽徵法充其量僅係受罰主體，尤無所謂概括犯意之存在，故公司以不
正當方法逃漏稅捐，當不可能成立連續犯，該公司負責人因而代罰，亦不應成立連續
犯，公司逃漏稅捐多次，其負責人應成立多次罪刑，併合處罰。原判決既認定本件之
納稅義務人為乃升公司與安乙得公司，上訴人二人為該二公司之負責人，因代罰之性
質而加以處罰。惟竟於事實欄內記載「乙○○為逃漏上開稅款，竟基於概括之犯意，
未據實簽發銷售憑證，……」、「甲○○為逃漏上開乃升公司之稅款，竟承上開逃漏
稅款之概括犯意，未據實簽發銷售憑證，……」云云，已有未洽。理由內亦說明上訴
人二人所犯之逃漏稅捐罪，係基於概括犯意為之，而依連續犯論處。非特將納稅義務
人之法人與負責人之自然人混而為一，且認自然人之上訴人二人為本件違反稅捐稽法
之主體，尤屬矛盾。另甲○○既非逃漏稅捐之納稅義務人，當無所謂基於概括犯意逃
漏稅捐，則其所違反稅捐稽徵法第四十七條第一款、第四十一條之罪部分，當無從與
其所犯幫助逃漏稅捐之行為，成立連續犯關係，原判決依連續犯論處，亦屬違法。(二)
原判決認定乙○○連續出售安乙得公司之調理機等電器用品予電器公會，價金共計一
百一十三萬二千一百四十三元，而逃漏營業稅款為五萬六千六百零七元。甲○○連續
多次將乃升公司之開飲機、手電筒等商品銷售給電器公會，總金額為八萬一千四百三
十五元，而逃漏營業稅款為三千八百七十八元等情。但對於認定上訴人二人逃漏營業
稅金額部分，並未敘明其所憑之證據及其認定之理由，自屬理由不備。(三)原判決認定
甲○○連續多次將乃升公司之開飲機、手電筒等商品銷售給電器公會，總金額為八萬
一千四百三十五元，應繳納之營業稅款為三千八百七十八元。電器公會則交付同面額
之臺灣銀行高雄分行支票一紙予甲○○。甲○○即交付巴黎工藝社及現代視聽企業行
之收據交予電器公會，以作為售貨之憑據，以此詐術逃漏稅款（其交貨公司、開立收
據公司、貨品名稱、日期、領款人、金額、付款方式，均詳如原判決附表二所示）。
但依該附表二所載，該三筆交易貨款支票之領款人為都厚磊，而非事實欄內所載之甲
○○，原判決事實欄之記載前後不符，難認適法。上訴意旨均執以指摘原判決不當，
非無理由，應認有發回更審之原因。
據上論結，應依刑事訴訟法第三百九十七條、第四百零一條，判決如主文。
中      華      民      國    八十九    年      一      月     十三     日
                              最高法院刑事第八庭
                                  審判長法官  吳  雄  銘
                                        法官  池  啟  明
                                        法官  石  木  欽
                                        法官  郭  毓  洲
                                        法官  吳  三  龍
      右正本證明與原本無異
                                              書  記  官
中      華      民      國    八十九    年      一      月     十七     日


司法院資訊處製作；財團法人民間司法改革基金會備份。
